臺灣雲林地方法院民事裁定
110年度消債職聲免字第4號
聲  請  人  
即  債務人  張錦堂  

代  理  人  陳振榮律師（法扶律師）
相  對  人  
即  債權人  臺灣中小企業銀行股份有限公司

法定代理人  林謙浩  
代  理  人  吳修桓  
            温珈瑜  
相  對  人  
即  債權人  中國信託商業銀行股份有限公司


法定代理人  利明献  


上列當事人間聲請依職權裁定免責或不免責事件，本院裁定如下
：
    主  文
聲請人即債務人張錦堂應予免責。
    理  由
一、按法院為終止或終結清算程序之裁定確定後，除別有規定外
    ，應以裁定免除債務人之債務，消費者債務清理條例（下稱
    消債條例）第132條定有明文。又法院裁定開始清算程序後
    ，債務人有薪資、執行業務所得或其他固定收入，扣除自己
    及依法應受其扶養者所必要生活費用之數額後仍有餘額，而
    普通債權人之分配總額低於債務人聲請清算前二年間，可處
    分所得扣除自己及依法應受其扶養者所必要生活費用之數額
    者，法院應為不免責之裁定，但債務人證明經普通債權人全
    體同意者，不在此限；債務人有下列各款情形之一者，法院
    應為不免責之裁定，但債務人證明經普通債權人全體同意者
    ，不在此限：於七年內曾依破產法或本條例規定受免責。
    故意隱匿、毀損應屬清算財團之財產，或為其他不利於債權
    人之處分，致債權人受有損害。捏造債務或承認不真實之
    債務。聲請清算前二年內，因消費奢侈商品或服務、賭博
    或其他投機行為，所支出之總額逾該期間可處分所得扣除自
    己及依法應受其扶養者所必要生活費用之半數，或所負債務
    之總額逾聲請清算時無擔保及無優先權債務之半數，而生開
    始清算之原因。於清算聲請前一年內，已有清算之原因，
    而隱瞞其事實，使他人與之為交易致生損害。明知已有清
    算原因之事實，非基於本人之義務，而以特別利於債權人中
    之一人或數人為目的，提供擔保或消滅債務。隱匿、毀棄
    、偽造或變造帳簿或其他會計文件之全部或一部，致其財產
    之狀況不真確。故意於財產及收入狀況說明書為不實之記
    載，或有其他故意違反本條例所定義務之行為，致債權人受
    有損害，或重大延滯程序，消債條例第133條、第134條亦有
    明定。且按關於更生或清算之程序，除本條例別有規定外，
    準用民事訴訟法之規定，為消債條例第15條所明定。而民事
    訴訟法第277條前段規定：「當事人主張有利於己之事者，
    就其事實有舉證之責任」，故債權人主張債務人有消債條例
    第134條各款所定行為，應由債權人負舉證之責任。
二、聲請人前聲請清算，經本院以109年度消債清字第12號裁定
    自民國110年1月21日下午4時起開始清算程序，並命本院司
    法事務官進行本件清算程序，有該裁定附卷足憑。而本件清
    算財團為金融機構存款及保單價值準備金，由聲請人提出現
    款30,999元經本院作成分配表，記載分配之順位、比例及方
    法，該分配表並經送達兩造及公告在案，兩造均未於期間內
    提出異議，且已辦理分配完結，業經司法事務官於110年5月
    12日裁定清算程序終結，有本院110年4月23日雲院惠110司
    執消債清乙消字第1號公告、同年4月1日及同年5月12日110
    年度司執消債清字第1號裁定在卷可查，並經本院調取相關
    卷宗核閱屬實。
三、本院依消債條例第136條規定，通知聲請人及全體相對人就
    聲請人免責與否於110年7月22日到場陳述意見，僅聲請人及
    相對人臺灣中小企業銀行股份有限公司（下稱臺灣中小企業
    銀行）到庭，未到庭之相對人中國信託商業銀行股份有限公
    司（下稱中國信託銀行）則具狀表示不同意聲請人免責，並
    主張應審查聲請人是否有消債條例第133條、第134條應不免
    責事由。相對人意見略敘如下：
  ㈠相對人臺灣中小企業銀行：
　　聲請人於清算期間所償還金額與債務金額差距懸殊，若其免
    責將嚴重影響其他連帶保證人之權益，故不同意免責。
  ㈡相對人中國信託銀行：
    不同意免責；依本院109年度消債清字第12號裁定所載，聲
    請人於聲請清算二年收入為691,992元，扣除其聲請清算前
    二年間自己所必要生活費用支出209,976元，剩餘482,016元
    ，高於各債權人受分配總額30,999元，依消債條例第133條
    ，應受不免責之裁定；併請求法院查察聲請人有無消債條例
    第134條各款不免責裁定。
四、經查：
  ㈠聲請人無消債條例第133條之不免責事由：
    依消債條例第133條規定，認定債務人有該條所定不應予免
    責之事由，即應符合「裁定開始清算程序後，債務人有薪資
    、執行業務所得或其他固定收入，扣除自己及依法應受其扶
    養者所必要生活費用之數額後仍有餘額」及「普通債權人之
    分配總額低於債務人聲請清算前二年間，可處分所得扣除自
    己及依法應受其扶養者所必要生活費用之數額」兩項要件。
    而聲請人於裁定開始清算程序後，每月固定收入僅有勞工保
    險老人年金5,615元、國民年金881元及中低收入老人生活津
    貼3,879元，合計為10,375元，有雲林縣西螺鎮公所110年7
    月21日西鎮社字第1100013151號函、勞動部勞工保險局110
    年7月26日保普老字第11060088830號函附卷可證（見本院卷
    第50、53-57頁）。本院審酌聲請人於42年4月間出生，本件
    裁定開始清算程序時之年紀為67歲，已逾法定退休年齡，且
    由本院所調取之稅務電子閘門所得財產調件明細表所示（見
    本院卷第13-23頁），聲請人自109年度起即無申報所得收入
    ，堪認聲請人自裁定開始清算程序後，其每月除有上開年金
    及生活津貼外，應無固定之工作收入、執行業務所得或其他
    固定收入。又聲請人陳稱其於裁定開始清算程序後之每月必
    要生活費用為13,288元（見本院卷第50頁），在消債條例第
    64條之2所定標準以下，亦屬合理而可採信。故聲請人於裁
    定開始清算程序後，其每月之固定收入扣除自己之必要生活
    費用後，已無餘額（計算式：10,375－13,288＝－2,913），足
    見本件聲請人並無消債條例第133條所定應予不免責之事由
    存在。
  ㈡聲請人無消債條例第134條各款之不免責事由：
    相對人臺灣中小企業銀行雖以本件聲請人償還之金額與債務
    金額差距懸殊，若免責將嚴重影響其他連帶保證人之權益，
    主張聲請人應不予免責，惟此並非消債條例所定應不予免責
    之事由。相對人中國信託銀行雖主張本院應依職權審查聲請
    人是否有消債條例第134條各款之情事，然本件聲請人之所
    得、收入及財產情形，已經本院於聲請人聲請清算及清算執
    行程序中為相當之調查，依卷內資料無從認定聲請人有消債
    條例第134條各款所定應不予免責之事由，且相對人中國信
    託銀行亦未指明聲請人有何消債條例第134條各款之具體情
    事，則相對人中國信託銀行主張聲請人應不予免責，自非有
    據。
五、綜上所述，本件聲請人經法院為終結清算程序之裁定確定，
    既無消債條例第133條或第134條各款所定應不予免責之事由
    存在，自應以裁定免除聲請人之債務，爰依消債條例第132
    條規定，裁定如主文。
中　　華　　民　　國　　110 　年　　8 　　月　　23　　日
                  民事第二庭    法　官　蔡碧蓉
　　　　　　　
以上正本係照原本作成。
如不服本裁定，應於裁定送達後10日內，以書狀向本院提出抗告
，並繳納抗告費新臺幣1千元。
中　　華　　民　　國　　110 　年　　8 　　月　　23　　日
                                書記官　鄭蕉杏